ACORDAO-COMPLETO-2340569

ACÓRDÃO 339/2019 ATA 5/2019 - PLENÁRIO

VISTOS, relatados e discutidos estes autos em que se aprecia representação, com proposta de medida cautelar, formulada pela empresa Basis Tecnologia da Informação S.A., dando conta de supostas irregularidades na condução do procedimento licitatório afeto a Concorrência Pública Pregão Eletrônico (PE) 6/2018 promovido pela Fundação Nacional de Saúde (Funasa) ;
ACORDAM os Ministros do Tribunal de Contas da União, reunidos em sessão do Plenário, ante as razões expostas pelo Relator, em:
9.1. com fundamento nos artigos 235 e 237, inciso VII e parágrafo único, do Regimento Interno do TCU, c/c o art. 113, § 1º, da Lei 8.666/1993 e art. 103, § 1º, da Resolução-TCU 259/2014, conhecer da presente Representação, para, no mérito, considerá-la prejudicada, por perda do seu objeto, diante da revogação do Pregão Eletrônico 6/2018;
9.2. revogar a medida cautelar concedida por meio de despacho proferido em 10/9/2018 (peça 41) , referendada por meio do Acórdão 2133/2018-TCU-Plenário (peça 42) , com fundamento no § 5° do art. 276 do Regimento Interno do TCU;
9.3. declarar a inidoneidade da empresa Linkcon Eireli EPP (CPNJ 05.323.742/0001-71) para participar de licitação na Administração Pública Federal pelo prazo de 3 (três) anos, nos termos do art. 46 da Lei 8.443/1992, em virtude de prática fraudulenta comprovada no Pregão Eletrônico 6/2018 promovido pela Funasa;
9.4. dar ciência à Fundação Nacional de Saúde (Funasa) , com fundamento no art. 7º da Resolução-TCU 265/2014 e com vistas à adoção de providências internas que previnam a ocorrência de outras falhas semelhantes, de que a exigência contida no Anexo VII do edital do Pregão Eletrônico 6/2018 no sentido de que a licitante utilize ferramenta de robotização durante a realização de prova de conceito em processo de contratação de fábrica de software, constitui-se em exigência excessiva, dispensável, impertinente e irrelevante à prestação do objeto pretendido, além de constituir despesa à licitante desnecessária e anterior à própria celebração do contrato, infringindo, assim, o princípio constitucional da isonomia, o art. 3º, caput e § 1º, inciso I, da Lei 8.666/1993, c/c o art. 37, inciso XXI, da Constituição Federal, por analogia, a jurisprudência desta Corte, a exemplo dos Acórdãos 165/2009, 1.227/2009 e 1.229/2008, todos do Plenário, e a Súmula-TCU 272;
9.5. determinar à Fundação Nacional de Saúde (Funasa) , nos termos do art. 3º da Instrução Normativa Conjunta MP/CGU 1/2016 c/c art. 17 do Decreto 9.203/2017, que comprove, em sua próxima prestação de contas, que estão sendo implementados, mantidos, monitorados e revisados os controles internos da gestão dos processos licitatórios, tendo por base a identificação, a avaliação e o gerenciamento de riscos, a exemplo dos que foram identificados neste processo, (prejuízo à competitividade do certame em decorrência do descumprimento de legislação e fraude praticada por licitante) ;
9.6. recomendar à Fundação Nacional de Saúde (Funasa) , com fundamento no art. 250, inciso III, do Regimento Interno do TCU, que, em futuros processos de contratação, abstenha-se de incluir cláusulas prejudiciais ao equilíbrio financeiro das partes envolvidas, a exemplo do subitem 7.7.2.2 do termo de referência do Pregão Eletrônico 6/2018, em afronta ao disposto no art. 37, inciso XXI, da Constituição Federal;
9.7. enviar cópia desta deliberação e demais elementos considerados relevantes à Procuradoria da República do Distrito Federal e Territórios, para que ajuíze ações civis e penais que entender pertinentes, face à fraude à licitação perpetrada pela empresa Linkcon Eireli EPP (CPNJ 05.323.742/0001-71) ;
9.8. enviar cópia desta deliberação e demais elementos considerados relevantes à Secretaria da Receita Federal do Brasil para que adote as medidas consideradas cabíveis, face aos indícios de cometimento de fraudes tributária e contábil, além de sonegação fiscal, praticados pela empresa Linkcon Eireli EPP (CPNJ 05.323.742/0001-71) ;
9.9. dar ciência desta decisão à Fundação Nacional de Saúde (Funasa) e às empresas Basis Tecnologia da Informação S.A. (CNPJ 11.777.162/0001-57) e Linkcon Eireli EPP (CPNJ 05.323.742/0001-71) ; e
9.10. arquivar os presentes autos.

Representação, com pedido de medida cautelar, a respeito de possíveis irregularidades relacionadas ao pregão eletrônico cujo objeto consiste na contratação de serviços de desenvolvimento e manutenção de sistemas de informação, na modalidade de fábrica de software.

Fundação Nacional de Saúde.

3. Interessados/Responsáveis:
3.1. Interessado: Linkcon Ltda. - EPP (05.323.742/0001-71).

13.1. Ministros presentes: José Mucio Monteiro (Presidente), Benjamin Zymler, Augusto Nardes (Relator), Aroldo Cedraz, Ana Arraes, Bruno Dantas e Vital do Rêgo.
13.2. Ministro-Substituto convocado: Augusto Sherman Cavalcanti.
13.3. Ministros-Substitutos presentes: André Luís de Carvalho e Weder de Oliveira.

ACORDAO-COMPLETO-2413103

Acórdão 68/2021 - Plenário

ACORDAO-COMPLETO-2350451

Acórdão 2278/2019 - Plenário

ACORDAO-COMPLETO-2458545

Acórdão 487/2021 - Plenário

AUGUSTO NARDES

Adoto como relatório, com os ajustes de forma julgados necessários, a instrução de mérito elaborada pelo Auditor Federal de Controle Externo (peça 68) , cuja proposta de encaminhamento foi endossada pelos dirigentes da Secretaria de Fiscalização de Tecnologia da Informação (Sefti/TCU) (peças 69 e 70) :
	"Cuidam os autos de representação, com pedido de medida cautelar inaudita altera pars, a respeito de possíveis irregularidades ocorridas na Fundação Nacional de Saúde (Funasa) , relacionadas ao Pregão Eletrônico (PE) 6/2018, cujo objeto consiste na contratação de serviços de desenvolvimento e manutenção de sistemas de informação, na modalidade de fábrica de software (peça 3, p. 1) .
2.	O objeto do PE 6/2018 está disposto em um item e apresenta quantitativo total de 12.273 pontos função (PF) , com valor unitário estimado em R$ 710,10 e valor estimado da contratação de R$ 8.715.057,30 (peça 3, p. 165) . 
HISTÓRICO
3.	A sessão de abertura das propostas ocorreu em 28/6/2018 (peça 26) , tendo, inicialmente, a empresa Basis Tecnologia da Informação S.A. sido a detentora do melhor lance no valor de R$ 6.638.927,00, seguida pela empresa Hominus Gestão e Tecnologia Ltda., com o valor total de R$ 6.639.000,00 (peça 33) . No entanto, a pregoeira informou durante a sessão que havia participação de Empresa de Pequeno Porte (EPP) optante pelo benefício da Lei Complementar (LC) 123/2006, razão pela qual a EPP teria a possibilidade de exercer direito de preferência legalmente assegurado após o encerramento de todos os itens.
4.	Por essa razão, às 10h49min05s, a pregoeira informou à empresa Linkcon Eireli EPP, CPNJ 05.323.742/0001-71, que, em cumprimento à LC 123/2006, ela poderia enviar ou desistir de apresentar lance final para o item 1, inferior ao lance vencedor, até às 10h54min05s.
5.	Às 10h49min56s, a empresa Linkcon enviou lance no valor de R$ 6.637.000,00, utilizando, dessa forma, o direito de preferência assegurado às microempresas e empresas de pequeno porte nas licitações (peça 26) . Assim, para avaliação de sua habilitação, a empresa encaminhou documentação, que, em 5/7/2018, sofreu diligência para sanar dúvidas acerca do atendimento aos critérios de habilitação. Em decorrência dessa situação, o pregão foi suspenso naquela data (peça 26) .
6.	Em 11/9/2018, o Presidente da Funasa assinou o Ato de Revogação do PE 6/2018 (peça 63) , tendo sido juntado aos autos do processo administrativo do procedimento licitatório (peça 64) . Entretanto, embora a pregoeira já tenha comunicado às licitantes acerca da revogação por meio de mensagem no sistema Comprasnet (peças 64 e 67) , até a presente data, o ato ainda não foi publicado no Diário Oficial da União, não havendo, desse modo, a sua formalização e a consequente validade.
7.	Na análise inicial desta Secretaria de Fiscalização de Tecnologia da Informação (Sefti) , datada de 29/6/2018, verificou-se a deficiência de evidências e informações sobre os indícios alegados pela representante acerca de: i) suposta exigência excessiva relativa à Prova de Conceito (POC) ; ii) incorreções na definição dos prazos dos serviços; iii) ausência de detalhes em caso de alterações de ordens de serviços; e iv) subjetividade na definição de horários e acréscimos de pagamento em casos emergenciais (peça 4) .
8.	Por essa razão, com anuência do Ministro-Relator, que conheceu a presente representação (peça 6) , foi realizada oitiva prévia da Funasa, por meio do Ofício 312/2018-TCU/Sefti, de 4/7/2018 (peça 7) , para que ela se pronunciasse acerca do disposto na representação e apresentasse informações para possibilitar a constatação da existência ou não dos pressupostos que caracterizariam a adoção da medida cautelar pleiteada pela representante (peça 4) .
9.	À empresa Linkcon, por intermédio do Ofício 313/2018-TCU/Sefti, também de 4/7/2018, foi dada a oportunidade para que se manifestasse sobre os fatos apontados na representação, em razão da possibilidade de futura anulação do PE 6/2018 (peça 4, p. 8) .
10.	A Funasa, apesar de ter solicitado prorrogação de prazo para apresentar a resposta ao Ofício 312/2018 (peças 10, 15 e 16) , não apresentou resposta formal, limitando-se a entregar, em reunião realizada na Sefti no dia 31/7/2018 (peça 36) , documento intitulado "Resposta ao Ofício 0312/2018-TCU/Sefti, de 4/7/2018 - Processo TC Processo 021.206/2018-0" (Despacho 317/2018/CGMTI) , o qual foi juntado aos autos (peça 27) e apreciado por esta unidade técnica em face do princípio da verdade material.
11.	Por seu turno, a empresa Linkcon se pronunciou por meio de seu advogado alegando que caberia somente ao órgão contratante manifestar-se em virtude dos fatos trazidos na representação serem de sua exclusiva competência (peça 17) .
12.	Da análise do documento apresentado pela Funasa, esta unidade técnica:
12.1.	concluiu que houve indícios de que o instrumento convocatório do PE 6/2018, ao exigir ferramenta de robotização na prova de conceito (PoC) , estabeleceu exigência impertinente ao objeto, além de excessiva e dispensável à garantia do cumprimento das obrigações, afrontando o art. 3º, § 1º, inciso I, arts. 27 e 30, e art. 44, § 1º, todos da Lei 8.666/1993, c/c inciso XXI, do art. 37, da Constituição Federal de 1988 (CF/1988) , e a Súmula 272 do TCU (peça 38, p. 8-9, parágrafos 43-44) ;
12.2.	considerou improcedente a alegação da representante de que os prazos dos serviços estariam incorretos e deveriam ser redefinidos (peça 38, p. 12-13, parágrafo 67) ;
12.3.	concluiu que o subitem 7.2.2 do edital do PE 6/2018, que obriga a contratada a aceitar ajustes de até 30% do total de pontos de função da contagem detalhada final, sem ônus adicional à contratante, pode representar obrigação excessiva à contratada sem a devida contrapartida pecuniária (peça 38, p. 15, parágrafo 78) ; e
12.4.	considerou improcedente a alegação da representante quanto à subjetividade na definição de horários e acréscimos de pagamento em casos emergenciais devido ao disposto no subitem 7.3.6 do edital (peça 38, p. 16, parágrafo 87) .
13.	Na análise desta Secretaria, também foi constatado que a empresa vencedora do PE 6/2018, Linkcon Eireli, embora tenha ganhado a licitação fazendo uso de benefício concedido às empresas de pequeno porte (EPP) conferido pela LC 123/2006, auferiu receita operacional bruta incompatível com seu enquadramento como EPP nos anos de 2014 a 2017, tendo recebido, no mínimo, R$ 76.000.000,00 entre 2009 e 2018. Por essa razão, esta unidade técnica identificou indício de fraude à licitação pela participação da Linkcon como EPP sem os pressupostos necessários para seu enquadramento nessa categoria de empresas devido ao seu faturamento superior ao máximo legalmente aceito (peça 38, p. 16-18, parágrafos 88-99) .
14.	Face às suas conclusões e considerando que as informações presentes nos autos não eram suficientes para a análise do mérito desta representação, a Sefti propôs:
14.1.	reiterar oitiva à Funasa quanto à exigência de uso de ferramenta de robotização na PoC, abrangendo os requisitos exigidos e projetos da instituição baseados em robotização (peça 38, p. 8) ;
14.2.	nova oitiva à Funasa acerca da exigência do subitem 7.7.2.2 do instrumento convocatório e da possibilidade de aumento de custos para a contratada, bem como quanto ao mecanismo para mitigação do risco de majoração indevida dos preços devido a essa exigência (peça 38, p. 15) ;
14.3.	audiência da empresa Linkcon para apresentar razões de justificativa quanto à sua participação no PE 6/2018 como EPP sem os pressupostos necessários ao seu enquadramento nessa categoria de empresa (peça 38, p. 20, parágrafo 108.2) ; e
14.4.	adoção de medida cautelar para suspender o PE 6/2018 até deliberação do mérito desta representação em decorrência da caracterização do fumus boni iuris e do periculum in mora e pela ausência do periculum in mora ao reverso (peça 38, p. 19, parágrafo 107) .
15.	As propostas desta unidade técnica foram acolhidas pelo Ministro-Relator em seu despacho de 10/9/2018 (peça 41, p. 5-6) , e a medida cautelar foi referendada por meio do Acórdão 2133/2018-TCU-Plenário, exarado em sessão realizada em 12/9/2018 (peça 42) .
16.	A Funasa foi comunicada da adoção da medida cautelar e da nova oitiva por meio do Ofício 556/2018-TCU/Sefti (peça 45) , de 14/9/2018, cuja ciência deu-se no mesmo dia (peças 47-48) , enquanto a empresa Linkcon foi chamada em audiência por meio do Ofício 577/2018-TCU/Sefti (peça 46) , de mesma data, onde foi alertada que a rejeição de suas razões de justificativa poderia ensejar a declaração de inidoneidade prevista no art. 46 da Lei 8.443/1992. A ciência da empresa Linkcon deu-se em 1/10/2018 (peça 59) .
17.	A resposta da Funasa à oitiva foi encaminhada por intermédio do Ofício 167/2018/Coged/Audit/Presi-Funasa (peça 53) , protocolado em 18/10/2018, ao passo que a empresa Linkcon remeteu tempestivamente os documentos acostados às peças 54-56 destes autos em atendimento à audiência, no dia 30/10/2018, pois solicitou prorrogação de prazo por igual período para responder ao Ofício (peças 50 e 52) .
18.	A síntese dos esclarecimentos da Funasa e das razões de justificativas da empresa Linkcon e as respectivas análises são apresentadas a seguir.
EXAME TÉCNICO
1.	Oitiva da Funasa
19.	O Ofício 167/2018/Coged/Audit/Presi-Funasa foi remetido intempestivamente a este Tribunal, já que o prazo venceu em 1/10/2018 e a resposta foi protocolada em 18/10/2018. O referido Ofício encaminhou documentação 'conclusiva' fornecida pela área competente da Presidência da Funasa constante do Despacho 416/2018/CGMTI, de 11/10/2018 (peça 53, p. 1) .
20.	Por sua vez, esse documento, esclarecendo que parte da equipe que fazia parte do planejamento da contratação à época não se encontra mais prestando serviços na instituição, encaminhou o Despacho 54/2018/Coinf, o qual contém a análise realizada pela equipe técnica de fiscalização do atual contrato de fábrica de software, alocada à Coordenação de Desenvolvimento de Sistemas (Coinf) , área da Fundação que deteria a competência regimental para a análise (peça 53, p. 2) .
21.	Em adição, o Despacho 416/2018/CGMTI relatou que, por meio da Portaria 5.675, de 14/9/2018, o Presidente da Funasa designou uma Comissão Técnica para revisar os processos de procedimentos licitatórios de TI então em andamento, solicitando que o processo que originou o PE 6/2018 fosse submetido à Comissão para verificação de indícios de falhas na instrução processual, bem como verificar se houve atendimento ao solicitado no Ofício 556/2018-TCU/Sefti (peça 53, p. 2) . Cite-se que essa portaria é posterior ao Ato de Revogação por ele assinado em 11/9/2018.
22.	Preliminarmente, o Despacho 54/2018/Coinf destacou que as respostas relativas à oitiva foram proferidas por servidores técnicos da Funasa e do Ministério do Planejamento, Desenvolvimento e Gestão (MPDG) , a ela cedidos, os quais não participaram formalmente da elaboração do planejamento da contratação que originou o PE 6/2018, tampouco da resposta anteriormente emitida no Despacho 317/2018/CGMTI, o qual foi acostado à peça 27 destes autos (peça 53, p. 4) .
1.1.	Justificar a exigência de uso de ferramenta de robotização na prova de conceito tendo em vista que os robôs solicitados podem ser desenvolvidos sem uso de ferramenta
Manifestação da Funasa
23.	A Funasa, por intermédio da equipe técnica de fiscalização do atual contrato de fábrica de software, registrou:
23.1.	entender que a inclusão de ferramenta de automação robótica de processos (Robotic Process Automation - RPA) não guarda proporcionalidade com o objeto do PE 6/2018, pois esse se refere à prestação de serviços de desenvolvimento e manutenção de software, enquanto a ferramenta de RPA é um software de mercado (e.g. Automate, Macro Scheduler, WinAutomation, Automation Anywhere e Process Robot) o qual pode ser adquirido por meio de processo licitatório independente (peça 53, p. 4) ;
23.2.	que um processo de contratação de ferramenta de RPA havia sido iniciado na Funasa antes da decisão da autoridade competente de incorporá-la ao PE 6/2018, conforme o processo administrativo 25100.012995/2015-49 (peça 53, p 4) ;
23.3.	o processo administrativo 25100.012995/2015-49 foi aberto com o intuito de resolver, principalmente, o problema de integração de dados com o ambiente do Sistema Integrado de Administração Financeira do Governo Federal (Siafi) , o qual não possui capacidade técnica de disponibilizar informações em tempo real para o sistema interno de gestão de convênio da Funasa por meio de webservice (peça 53, p 4) ;
23.4.	que antes da abertura do processo de contratação de ferramenta de RPA, foi encaminhada ordem de serviço à empresa contratada da Funasa para desenvolvimento de software com o objetivo de criar um componente/funcionalidade no Sistema Integrado de Gerenciamento de Ações da Funasa (Siga) capaz de realizar a comunicação com o Siafi, contudo a iniciativa não teve êxito, pois a contratada alegou que a tarefa levaria alguns meses para ser concluída e que o retorno financeiro seria mínimo em função dos serviços prestados serem mensurados por pontos de função, métrica que não considera a complexidade interna do desenvolvimento do sistema (peça 53, p. 4) ;
23.5.	que, do ponto de vista técnico, a ferramenta de RPA seria utilizada somente nos casos em que os sistemas estruturantes do Governo Federal não disponibilizam integração de dados por meio de webservices, de forma a substituir tarefas repetitivas, operacionais e de baixa complexidade (peça 53, p. 4) ;
23.6.	que, após a publicação da portaria que definiu a equipe de planejamento da contratação, a Coinf, juntamente com a Coordenação Financeira e Orçamentária da Funasa, requisitante da solução, iniciou prospecção junto a outros órgãos para identificar como eles resolveram o problema de integração em tempo real com o Siafi, concluindo que a solução da Fundação estava mais avançada em relação a outras entidades (peça 53, p. 4) ;
23.7.	que o Serpro iniciou a disponibilização de alguns webservices do Siafi, porém eles ainda não suprem completamente as necessidades da Funasa (peça 53, p. 6) ;
23.8.	que uma ferramenta de RPA é de suma importância para a Coinf, porém o PE 6/2018 não é o instrumento mais adequado para a sua aquisição, não havendo necessidade de tal ferramenta para a realização da PoC, sendo plenamente possível o uso, pela licitante, de qualquer linguagem de programação ou outro mecanismo capaz de atender à necessidade da área requisitante (peça 53, p. 6) ;
23.9.	que o erro material devido à inclusão de uma ferramenta de RPA impactará a execução contratual, haja vista que a métrica de pontos de função é totalmente incompatível com o desenvolvimento de rotinas operacionais e repetitivas em uma ferramenta de RPA, além de não atender ao princípio da economicidade, pois esse tipo de atividade deveria ser executada por meio de um catálogo de serviços detalhado, remunerada por unidades de serviço técnico (USTs) , com memória de cálculo que justifique o quantitativo e a complexidade de cada tarefa (peça 53, p. 6) ; e
23.10.	que, caso a ferramenta fosse incorporada ao edital do PE 6/2018, posteriormente surgiria conflito quanto à forma de aquisição pela Funasa, que seria provocada pela iminente dependência relativa ao seu uso, sobretudo quando da quebra da relação contratual com a futura contratada, pois o termo de referência não especifica quem ficaria com a permissão de uso nesse caso concreto, resultando na ideia de que a autorização para uso da ferramenta pela Fundação só seria válida enquanto o proprietário da licença estivesse prestando os serviços técnicos, correndo-se ainda o risco de todas as rotinas operacionais construídas durante o contrato deixarem de funcionar, razão pela qual entende que a melhor estratégia seria a Funasa adquirir sua própria ferramenta de RPA (peça 53, p. 6) .
1.2.	Justificar objetivamente cada um dos 132 requisitos exigidos da ferramenta de robotização solicitada
Manifestação da Funasa
24.	A Funasa registrou que, devido ao contexto anteriormente exposto, entende que os requisitos exigidos da ferramenta de RPA não são plausíveis no PE 6/2018 e desconhece a razão motivadora para o integrante requisitante do edital do pregão incluir 132 requisitos de robotização sem prévio alinhamento e anuência dos fiscais do atual contrato de fábrica de software (peça 53, p. 6) .
1.3.	Descrever quais projetos da Funasa a serem implementados pela empresa a ser contratada se basearão em robotização, indicando a porcentagem de desenvolvimento em cada um que demandará esse tipo de tecnologia
Manifestação da Funasa
25.	A Funasa listou diversas rotinas repetitivas, operacionais e de baixa complexidade encaminhadas pela sua Coordenação Financeira de Orçamento que devem ser 100% automatizadas por meio de uma ferramenta de RPA, uma vez que atualmente não é possível implementá-las com webservices devido a muitos sistemas estruturantes do Governo Federal não possuírem essa tecnologia (peça 53, p. 6) .
1.4.	Manifestar-se sobre a exigência indevida no item 7.7.2.2 e a possibilidade de aumento de custos para a contratada; e
1.5.	Descrever de que forma será mitigado o risco de majoração indevida dos preços em vista do item 7.7.2.2 do edital
Manifestação da Funasa
26.	A Funasa registrou:
26.1.	que o subitem 7.7.2.2 foi adicionado ao termo de referência com o objetivo de sanar um problema que frequentemente acontece durante a execução contratual, o qual consiste em a área requisitante solicitar à Coinf o acréscimo, a exclusão ou a alteração de alguns campos contidos nos seus diversos sistemas, geralmente após a homologação e conclusão da ordem de serviço (peça 53, p. 7) ;
26.2.	que a solicitação de mudanças representa um total desequilíbrio entre a complexidade e o esforço da atividade posteriormente executada e a demanda inicial, pois, do ponto de vista técnico, é mais fácil e rápido implementar alterações em campos do que modificar requisitos funcionais, contudo, o Roteiro de Métricas de Software do Sisp e a técnica de ponto de função não consideram para efeito de tamanho funcional a complexidade interna do desenvolvimento, contabilizando apenas os requisitos funcionais impactados na visão do usuário final, ou seja, o valor desembolsado pela contratante para ambas as ordens de serviço será o mesmo, desde que aplicadas no mesmo escopo funcional (peça 53, p. 6-7) ;
26.3.	que entende não ser razoável realizar a aferição do tamanho funcional apenas com base na técnica de ponto de função e no roteiro do Sisp, resultando na elaboração do Anexo III - Catálogo de Itens Não Mensuráveis do termo de referência, o qual lista 22 casos em que não serão aferidos por ponto de função com o objetivo de equilibrar o esforço real da execução da atividade com o custo desembolsado pela contratante, de forma a atender ao princípio da economicidade (peça 53, p. 7) ;
26.4.	que, caso ocorra solicitação de inclusão, exclusão ou alteração de campos nas telas dos sistemas após a conclusão da ordem de serviço original, a equipe de fiscalização do contrato utilizará o catálogo de itens não mensuráveis em ponto de função ao invés do roteiro do Sisp (peça 53, p. 7) ; e
26.5.	que a exigência do subitem 7.7.2.2 foi motivada devido ao histórico de execução do atual contrato, principalmente quanto à inclusão de informações nas telas após a fase de levantamento de requisitos e aceite provisório da ordem de serviço, porém entende que esse subitem deve ser suprimido do termo de referência tendo em vista o risco inerente às modificações de campos já ter sido mitigado por meio do catálogo de itens não mensuráveis em ponto de função (peça 53, p. 7) .
Análise
27.	A manifestação da Funasa confirmou a suspeita levantada na análise anterior desta unidade técnica de que a Fundação objetivava que a empresa contratada para a prestação dos serviços de desenvolvimento e manutenção de sistemas por meio de fábrica de software no âmbito do PE 6/2018 disponibilizasse ferramenta de robotização, item não pertinente ao serviço a ser contratado (peça 38, p. 7, parágrafo 22) .
28.	Dessa forma, conclui-se que a exigência da ferramenta de robotização contida no subitem 1.2 do Anexo VII do edital do PE 6/2018, a qual deveria atender a pelo menos 80% dos 132 requisitos constantes do item 2 do mesmo anexo, constitui-se em exigência excessiva, dispensável, impertinente e irrelevante à prestação do objeto pretendido no certame, além de constituir à licitante despesa desnecessária e anterior à própria celebração do contrato, infringindo, assim, o princípio constitucional da isonomia, o art. 3º, caput e § 1º, inciso I, da Lei 8.666/1993, c/c o art. 37, inciso XXI, da Constituição Federal, e, por analogia, a jurisprudência desta Corte, a exemplo dos Acórdãos 165/2009, de relatoria do Ministro Raimundo Carreiro, e 1.227/2009, de relatoria do Ministro-Substituto Augusto Sherman, 1.229/2008, de relatoria do Ministro Guilherme Palmeira, todos do Plenário, e a Súmula - TCU 272.
29.	Apesar disso, a irregularidade identificada não causou prejuízo à Funasa em decorrência da suspensão e iminente revogação do PE 6/2018 (peças 63 e 64) , sendo o bastante para a finalidade do controle a determinação para a anulação do certame e a expedição de ciência à Fundação. 
30.	Em relação aos projetos da Funasa que necessitam de ferramenta de robotização, a equipe técnica que elaborou a resposta à oitiva formulada pelo TCU esclareceu a sua real necessidade. Contudo, ela também deixou claro que o PE 6/2018 não é o instrumento adequado para a aquisição de tal ferramenta (parágrafos 23.2 e 23.2) .
31.	Quanto ao subitem 7.7.2.2 do termo de referência, o qual poderia, em tese, indevidamente aumentar os custos para a empresa contratada e também majorar os preços ofertados pelas licitantes, entende-se que o Catálogo de Itens Não Mensuráveis do termo de referência consiste em ferramenta mais adequada para atender às necessidades de alterações da área requisitante que pouco impactam no tamanho funcional dos sistemas desenvolvidos. Dessa forma, em futuros processos de contratação, a Funasa deve abster-se de incluir cláusulas prejudiciais ao equilíbrio financeiro das partes envolvidas, a exemplo do subitem em tela.
Conclusão
32.	A Funasa esclareceu a necessidade de uma ferramenta de robotização em seu parque tecnológico, entretanto também esclareceu que sua aquisição deveria se dar em procedimento licitatório próprio.
33.	Dessa forma, conclui-se que a exigência contida no Anexo VII do edital do PE 6/2018 relativa ao uso de ferramenta de robotização na realização da prova de conceito pela licitante provisoriamente classificada em primeiro lugar, a qual ainda deveria atender a pelo menos 80% dos 132 requisitos constantes do item 2 do mesmo anexo, atenta contra o princípio constitucional da isonomia, o art. 3º, caput e § 1º, inciso I, da Lei 8.666/1993, c/c o art. 37, inciso XXI, da Constituição Federal, a jurisprudência desta Corte e a Súmula - TCU 272.
34.	Não obstante tal fato, uma vez que a irregularidade identificada não causou prejuízo à Funasa em decorrência da suspensão e iminente revogação do PE 6/2018, entende-se ser o bastante para a finalidade do controle tornar sem efeito a medida cautelar anteriormente deferida, determinar a anulação do certame e expedir ciência à Fundação acerca da irregularidade encontrada com vistas à adoção de providências internas que previnam a ocorrência de outras falhas semelhantes no futuro.
Proposta de encaminhamento
35.	Diante do exposto, será proposto:
35.1.	tornar sem efeito a medida cautelar concedida por meio de despacho proferido em 10/9/2018, referendado por meio do Acórdão 2133/2018-TCU-Plenário;
35.2.	com fundamento no artigo 71, inciso IX, da Constituição Federal, c/c artigo 45 da Lei 8.443/1992, assinar prazo de quinze dias, a partir da ciência desta deliberação, para que a Fundação Nacional da Saúde adote as providências necessárias à anulação do Pregão Eletrônico 6/2018, bem como dos eventuais atos dele decorrentes, enviando ao TCU, logo em seguida, evidências sobre o efetivo cumprimento da presente determinação; e
35.3.	dar ciência à Fundação Nacional de Saúde, com fundamento no art. 7º da Resolução - TCU 265/2014 e com vistas à adoção de providências internas que previnam a ocorrência de outras falhas semelhantes, de que a exigência contida no Anexo VII do edital do PE 6/2018 no sentido de que a licitante utilize ferramenta de robotização durante a realização de prova de conceito em processo de contratação de fábrica de software, constitui-se em exigência excessiva, dispensável, impertinente e irrelevante à prestação do objeto pretendido, além de constituir despesa à licitante desnecessária e anterior à própria celebração do contrato, infringindo, assim, o princípio constitucional da isonomia, o art. 3º, caput e § 1º, inciso I, da Lei 8.666/1993, c/c o art. 37, inciso XXI, da Constituição Federal, por analogia, a jurisprudência desta Corte, a exemplo dos Acórdãos 165/2009, 1.227/2009 e 1.229/2008, todos do Plenário, e a Súmula - TCU 272.
2.	Audiência da empresa Linkcon Eireli
2.1.	Perda do objeto da representação - processo licitatório revogado
Manifestação da empresa Linkcon
36.	Quanto à perda do objeto, em síntese, a empresa Linkcon alegou que:
36.1.	o PE 6/2018 foi revogado conforme o Ato 93, de 10/9/2018, do Presidente da Funasa, antes mesmo da decisão desta Corte em referendar a medida cautelar adotada monocraticamente pelo Relator e determinar a sua audiência (peça 54, p. 3) ;
36.2.	a conclusão imediata da revogação é a perda superveniente do objeto desta representação, com o consequente arquivamento do processo, conforme jurisprudência desta Corte exposta nos TCs Processo 030.160/2011-1 (Acórdão 786/2012-TCU-Plenário, Rel. Ministro José Jorge) e Processo 029.681/2010-3 (Acórdão 7071/2010-TCU-Segunda Câmara, Rel. Ministro-Substituto Augusto Sherman) (peça 54, p. 3-4) ; e
36.3.	a revogação da licitação, não relacionada à conduta da empresa, demonstra de forma cabal e por ato da própria Administração que dano algum foi gerado ao erário e nenhum atropelo foi ocasionado no processo licitatório, tendo os achados da Sefti inviabilizado a sua continuidade, razão pela qual se pugna pela extinção do feito em todos os seus termos, inclusive quanto aos pontos relacionados à empresa Linkcon (peça 54, p. 4) .
Análise
37.	Os processos citados pela representante nos quais as representações perderam o objeto devido à revogação das licitações representadas encontravam-se ainda nas suas fases iniciais, de conhecimento das denúncias. Da leitura dos votos que conduziram os acórdãos em ambos os casos (peças 65 e 66) , o aviso sobre a revogação ocorreu quando os processos estavam nos gabinetes dos respectivos Relatores, o que motivou o conhecimento das representações com prejuízo à sua análise por perda do objeto.
38.	No caso ora em exame, cabe salientar que o Ato de Revogação do PE 6/2018, embora tenha sido assinado eletronicamente no Sistema Eletrônico de Informações (SEI!) da Funasa em 11/9/2018 (peça 63) , ainda não foi publicado e o certame ainda não foi revogado no sistema Comprasnet (peça 64) . Em outras palavras, ainda não foi dada publicidade ao ato de revogação do PE 6/2018, correspondendo a dizer que ele ainda não foi revogado de fato.
39.	Em adição, constata-se que, quando o referido ato foi assinado pelo Presidente da Funasa, a representação já se encontrava instaurada e em análise, com medida cautelar pela sua suspensão deferida e instaurado o contraditório. Observa-se ainda que este Tribunal não teve notícia da revogação do certame até a manifestação da empresa Linkcon, possivelmente por não ter sido formalizada.
40.	Nesse contexto, cabe citar trecho do voto condutor do Acórdão 2470/2018-TCU-Plenário, de relatoria do Ministro-Substituto Augusto Sherman:
12. Dessarte, acolho as proposições do titular da unidade técnica, as quais seguem o entendimento por mim colacionado na deliberação anterior, extraído de precedente julgado deste Tribunal, sob minha relatoria (Acórdão 743/2014-TCU-Plenário) , no sentido de que a revogação/anulação da licitação, após a instauração e a consumação do contraditório, conduz à perda de objeto da cautelar que determinou a suspensão do certame, mas não da representação em si, tornando necessário o exame de mérito do processo, com o objetivo de evitar a repetição de procedimento licitatório com as mesmas irregularidades verificadas, o que se faz com a ciência formal acerca da irregularidade constatada ou a realização de determinações e recomendações deste Tribunal.  (grifou-se) 
41.	Dessa forma, uma vez que esta representação se amolda ao exposto pelo Relator do citado acórdão, não existe óbice ao seu prosseguimento, assim não cabendo a procedência do pleito da empresa Linkcon.
Conclusão
42.	Na presente situação em que se encontra esta representação, com sua instauração e a consumação do contraditório, a pendente revogação do PE 6/2018 não é razão suficiente para considerá-la prejudicada devido à perda do objeto.
43.	Neste caso concreto, uma vez que a revogação do certame sequer foi oficializada, não há que se falar em perda de objeto da cautelar que determinou a suspensão do certame, muito menos da representação em si, conforme entendimento deste Tribunal contido em seus julgados, a exemplo do voto condutor do Acórdão 2470/2018-TCU-Plenário e do Acórdão 743/2014-TCU-Plenário, ambos de relatoria do Ministro-Substituto Augusto Sherman.
2.2.	Ausência de prejuízo ao certame licitatório e ausência de prejuízo ao erário público - não obtenção de qualquer vantagem
Manifestação da empresa Linkcon
44.	Em relação à ausência de prejuízo ao certame, em síntese, a empresa Linkcon alegou que:
44.1.	seu departamento de contabilidade é externo e, diante da dificuldade em lidar com a notória morosidade no recebimento efetivo dos valores devidos pela contraprestação de seus serviços, acabou por não proceder com a devida alteração do seu enquadramento na qualidade de EPP tempestivamente (peça 54, p. 5) ;
44.2.	muitas ordens de pagamento referidas no relatório técnico deste Tribunal demoram a ser efetivamente recebidas das diversas fontes pagadoras, muitas vezes passando a constar como restos a pagar e sendo liquidadas em anos posteriores, gerando deficiências no controle contábil de caixa e entrada de recurso na empresa manifestante (peça 54, p. 5) ;
44.3.	após a verificação do engano de ter participado do PE 6/2018 na qualidade de EPP e de já ter exercido o direito de preferência, a empresa não teve a oportunidade de esclarecer o fato no sítio do Comprasnet devido ao seu fechamento por seguidas suspensões para diligências da Funasa (peça 54, p. 5) ;
44.4.	nas diligências, a Funasa verificou o equívoco, desclassificou-a e revogou o certame, possivelmente para ajustar o edital aos pontos levantados nesta representação, os quais não se relacionam à empresa Linkcon, mas a vícios no processo licitatório, ficando evidente que a empresa não agiu com má-fé e não obteve qualquer vantagem ou causado qualquer prejuízo para o certame (peça 54, p. 5) ;
44.5.	após a finalização da fase lances, o sistema ordenou as propostas automaticamente, de acordo com o perfil das licitantes, e, estando a empresa Linkcon enquadrada como EPP, devido a cadastro desatualizado, o pregoeiro permitiu a ela o exercício de seu direito de preferência, ocasião em que seu funcionário, de forma inadvertida e errônea, apresentou novo lance, sem que houvesse má-fé ou intenção de fraudar a licitação (peça 54, p. 6) ;
44.6.	são notórias as dificuldades encontradas pelas licitantes na operacionalização do sistema de pregão eletrônico, motivo que ocasiona o cometimento de alguns erros por elas (peça 54, p. 6) ;
44.7.	não possui funcionários com conhecimento em licitação e não terceiriza esse tipo de trabalho, não estando o erro cometido eivado de dolo (peça 54, p. 6) ;
44.8.	a empresa de contabilidade contratada, por equívoco, erroneamente qualificou a licitante como EPP, entretanto, sem má-fé (peça 54, p 6) ;
44.9.	não teve intenção de fraudar o PE 6/2018 ou beneficiar-se de uma prerrogativa que não se aplica a ela, além de não ter acarretado lesão ao erário ou ter obtido proveito decorrente de sua prática, uma vez que a contratação não foi realizada (peça 54, p. 6) ;
44.10.	a inexistência de má-fé é comprovada pois, após a constatação do erro, foi imediatamente solicitado o seu desenquadramento da qualidade de EPP, conforme a documentação registrada na Junta Comercial do Estado de Pernambuco (Jucepe) , realizada em 9/7/2018 e registrada em 3/8/2018, ou seja, antes das decisões tomadas nos âmbitos do processo licitatório e desta representação (peça 54; p. 7) ;
44.11.	uma vez que não há dolo e tampouco má-fé, a aplicação da penalidade de declaração de inidoneidade mostra-se exagerada e desproporcional, conforme jurisprudência do Tribunal Regional Federal da 4ª Região (TRF-4) , motivo pelo qual deve ser aplicada, no máximo, pena de advertência (peça 54, p. 7) ;
44.12.	não pode sofrer pena de forma objetiva, pois o dolo e a má-fé são impresumíveis, ao passo que as irregularidades apontadas ocorreram em virtude mais de inaptidão e má técnica administrativa de terceiros contratados pela empresa e por inobservância de regras formais do que de propriamente má-fé (peça 54, p. 8) ;
44.13.	não houve dano à licitação, não tendo a empresa se sagrado vencedora, inexistindo assim a necessária configuração do prejuízo à licitação para a aplicação de penalidade à licitante (peça 54, p. 8) ; e
44.14.	o posicionamento do TCU em relação às irregularidades é no sentido de que se deve aplicar o princípio da insignificância à dosimetria das penas aplicadas às empresas, assim, uma vez revogado o certame e não havendo vantagem para a licitante ou prejuízo ao erário, é impossível a aplicação de qualquer penalidade à empresa Linkcon (peça 54, p. 9) .
Análise
45.	Inicialmente, é oportuno lembrar que, segundo levantamento desta unidade técnica, desde 2011 a empresa Linkcon aufere receitas, somente no âmbito da Administração Pública, superiores ao limite estabelecido na Lei Complementar 123/2006, atualmente definido como inferior a R$ 4.800.000,00, segundo seu art. 3º, inciso II (peça 38, p. 21) .
46.	A título exemplificativo, no ano de 2017, foi verificada a emissão de ordens bancárias em favor da empresa Linkcon no valor total de R$ 23.502.578,00 (peça 38, p. 21) . A despeito desse fato, sua Demonstração de Resultado de Exercício (DRE) relativa a esse mesmo ano registrou Receita Operacional Bruta de R$ 3.540.427,00 (peça 30, p. 5) . Saliente-se que a referida DRE foi um dos documentos encaminhados à Funasa após a empresa ser classificada provisoriamente em primeiro lugar no PE 6/2018 (peça 38, p. 17, parágrafo 92) .
47.	Segundo publicação do Conselho Federal de Contabilidade, o regime de apuração das receitas para as EPPs é o regime de competência, significando que as receitas devem ser contabilizadas de acordo com os respectivos fatos geradores, independentemente do recebimento efetivo.
48.	Por esse motivo, não assiste razão à empresa Linkcon ao afirmar que muitas ordens de pagamento referidas no relatório técnico deste Tribunal demoram a ser efetivamente recebidas das diversas fontes pagadoras, o que justificaria a sua não contabilização. Mais ainda, o relatório do TCU apontou ordens de serviço recebidas, o que por si só já basta para indicar que o dinheiro efetivamente foi recebido pela empresa, sendo mais um motivo para ser descaracterizado o argumento.
49.	Tendo esses dados como base, há indícios de que a citada DRE contenha fraude contábil por não contabilizar todas as receitas oriundas do Poder Público, as quais constam do Anexo A da instrução pretérita (peça 38, p. 21) . Note-se que, em 2017, também segundo a LC 123/2006, o limite para que as empresas fossem enquadradas como EPP era Receita Operacional Bruta de R$ 3.600.000,00, valor bastante próximo ao declarado pela empresa em sua DRE daquele ano (R$ 3.540.427,00, peça 30, p. 5) .
50.	Também não encontram respaldos na razoabilidade os argumentos de que possui um contador externo e que teria dificuldades de lidar com morosidade de recebimentos. Isso porque, em valores aproximados, a empresa Linkcon recebeu entre 2011 e 2018, apenas de órgãos públicos que foram possíveis identificar, a quantia aproximada de R$ 73,6 milhões, média anual de R$ 9,2 milhões, ao passo que o limite de faturamento máximo para EPP até 2017 era de R$ 3,6 milhões. Ou seja, a empresa recebeu anualmente, em média, desde 2011, no mínimo, 2,5 vezes mais que o limite estabelecido na lei e alegou não proceder com a devida alteração do seu enquadramento na qualidade de EPP tempestivamente.
51.	Além disso, uma vez que a empresa Linkcon era optante do Simples Nacional desde 1º/1/2010 (peça 61) , o qual consiste de um regime tributário diferenciado e favorecido também previsto na LC 123/2006, fazendo incidir alíquotas menores para impostos e contribuições das EPPs, encontra-se indício de que a licitante tenha perpetrado crime tributário, ao menos, ao longo dos anos 2012 a 2018.
52.	Quanto à solicitação da empresa Linkcon para desenquadramento da sua condição de EPP junto à Jucepe, constatou-se que a sessão de abertura das propostas do PE 6/2018 e a consequente fase de lances ocorreram em 28/6/2018, data em que a empresa Linkcon foi classificada provisoriamente em primeiro lugar, ao passo que a solicitação somente ocorreu no dia 8/7/2018, com deferimento em 3/8/2018.
53.	Nesse ínterim, em 4/7/2018, a empresa Basis enviou mensagem eletrônica à Funasa para alertá-la quanto à impossibilidade de a empresa Linkcon se socorrer do direito de preferência previsto na LC 123/2006 em virtude do seu faturamento ser superior ao nela estabelecido (peça 62, p. 2) . Isto é, possivelmente o pedido de desenquadramento da empresa Linkcon foi motivado pelo questionamento da representante, conforme explicação da Pregoeira em mensagem eletrônica enviada ao Auditor que subscreve esta instrução (peça 64, p. 1) . Vale registrar que a Funasa diligenciou a empresa Linkcon, após o alerta recebido, para sanar dúvidas acerca do atendimento aos critérios de habilitação (peça 26) .
54.	Nesse contexto, não se vislumbra a plausibilidade das justificativas ora apresentadas pela empresa Linkcon, que, após sete anos auferindo receita superior à definida na multirreferenciada lei complementar e usufruindo de seus benefícios fiscais e tributários, alegou equívoco de sua empresa de contabilidade para a demora do desenquadramento da condição de EPP.
55.	Convém também ressaltar que:
55.1.	para participar do PE 6/2018 na condição de EPP, a empresa Linkon apresentou, juntamente com sua proposta inicial, declaração datada de 26/6/2018, informando que, sob as penas da lei, não ultrapassou o limite de faturamento e cumpria os requisitos estabelecidos no art. 3º da LC 123/2006, estando apta a usufruir do tratamento favorecido estabelecido nos arts. 42 a 49 da mesma lei (peça 37) ;
55.2.	a empresa Linkcon, quando questionada pela Pregoeira, por meio um de seus funcionários, utilizou a prerrogativa do direito de preferência previsto na multicitada lei complementar (peça 26) agindo, dessa forma, conscientemente para sagrar-se vencedora do certame.
56.	Em face desses fatos, no presente caso, não se pode entender pela existência de boa-fé e ausência de dolo da empresa Linkcon para obter proveitos indevidos mediante ação equivocada da Pregoeira, haja vista que o seu faturamento é superior ao estipulado pela lei complementar, no mínimo desde 2011.
57.	Dessa forma, uma vez que a receita operacional bruta da licitante não era mais compatível com seu enquadramento como EPP para usufruir do benefício dado pela LC 123/2006, sua atitude consciente de fazer uso de informação ou documentação desatualizada, caracteriza fraude à licitação.
58.	Por essa razão, a empresa Linkcon incorre na pena prevista no art. 46 da Lei 8.443/1992, que consiste na declaração de inidoneidade para participar, por até cinco anos, de licitação na Administração Pública Federal.
59.	Em 29/8/2018, a Procuradora Federal Adelâine Feijó Macedo, que atua na Procuradoria Federal Junto à Funasa em Brasília, teve esse mesmo entendimento, porém atentando para infração a outro dispositivo legal (peça 63, p. 3) :
9. A legislação em comento prevê um sistema baseado na autodeclaração da interessada, no qual a própria empresa declara a sua condição de Microempresa ou Empresa de Pequeno Porte perante os órgãos públicos. Tratando-se de ato meramente declaratório, a empresa tem o dever de agir de boa-fé em relação à atualização e manutenção das condições legalmente estabelecidas para fazer jus ao tratamento favorecido da LC nº 123/2006. Inclusive, a omissão por parte da sociedade empresária em informar que não mais se enquadra na condição de microempresa ou empresa de pequeno porte pode caracterizar o crime de fraude à licitação, previsto no art. 90[2]da Lei nº 8.666/93.
10. Pois bem. Voltando os olhos para o caso concreto, consta a informação de que a empresa vencedora do Pregão Eletrônico nº 06/2018, munida de declaração (documento SEI- 0572599) de conteúdo falso sobre a sua condição jurídica, afirmou ostentar a qualificação de empresa de pequeno porte, quando já não apresentava tal qualificação em virtude do faturamento ultrapassar os limites legalmente previstos pela LC nº 123/2006, no intuito de obter as vantagens do regime jurídico favorecido do Estatuto da Microempresa e da Empresa de Pequeno Porte (documento SEI nº 0572609) .
...
14. De outra banda, tudo nos leva a crer que a empresa LinkCon, ao declarar falso enquadramento, na condição de pequeno porte, no intuito de usufruir dos benefícios previstos na Lei Complementar 123/2006, incorreu em fraude à licitação, nos termos do art. 90 da Lei nº 8.666/93. Considerando, assim, a gravidade da conduta ora descrita, a Administração tem o dever-poder de instaurar o respectivo processo administrativo sancionador em desfavor da licitante. (grifou-se) 
60.	Nessa esteira, a aplicação da penalidade prevista na Lei Orgânica do TCU não é a única a qual está sujeita a empresa Linkcon.
61.	A Lei 8.666/1993 também prevê sanções na esfera penal a serem aplicadas em casos de comprovadas fraudes praticadas contra licitações públicas. No caso concreto, aplica-se o seu art. 90, o qual prevê pena de detenção e multa para aqueles que frustrem ou fraudem, mediante ajuste, combinação ou qualquer outro expediente, o caráter competitivo do procedimento licitatório, com o intuito de obter, para si ou para outrem, vantagem decorrente da adjudicação do objeto da licitação.
Conclusão
62.	A empresa Linkcon utilizou benefício de EPP previsto na Lei Complementar 123/2006 para vencer o PE 6/2018, mesmo não reunindo os requisitos necessários para manter-se classificada como empresa desse porte pelo menos desde 2012. Ao utilizar-se desse benefício sem possuir as condições necessárias, incorreu em fraude à licitação, afrontando o art. 90 da Lei 8.666/1993 e, por consequência, sujeitando-se à pena nele prevista, bem como à pena de declaração de inidoneidade definida no art. 46 da Lei Orgânica deste Tribunal.
63.	Além disso, o enquadramento impróprio da empresa Linkcon como EPP e sua respectiva opção pelo Simples Nacional desde 1º/1/2010, bem como a DRE relativa ao ano fiscal de 2017 não contabilizar todas as receitas oriundas da Administração Pública caracterizam indícios de cometimento de fraudes tributária e contábil, além de sonegação fiscal, uma vez que possivelmente ela obteve benefícios tributários indevidos para o seu real porte.
64.	Mediante essas razões, será proposta a declaração de inidoneidade da empresa Linkcon para que seja impedida de participar de licitação na Administração Pública Federal, conforme estabelece a Lei 8.443/1992, assim como o envio de cópia desta instrução, da deliberação que vier a ser proferida e demais elementos considerados relevantes, à Procuradoria da República do Distrito Federal e Territórios, para que ajuíze ações civis e penais que entender pertinentes, e à Secretaria da Receita Federal do Brasil, para que adote as medidas cabíveis, devido aos indícios de fraudes tributária e contábil, além de sonegação fiscal.
Proposta de encaminhamento
65.	Diante do exposto, será proposto:
65.1.	com fulcro no art. 46 da Lei 8.443/1992, declarar a inidoneidade da empresa Linkcon Eireli EPP, CPNJ 05.323.742/0001-71, para participar de licitação na Administração Pública Federal;
65.2.	enviar cópia da deliberação que vier a ser proferida e demais elementos considerados relevantes, à Procuradoria da República do Distrito Federal e Territórios, para que ajuíze ações civis e penais que entender pertinentes, face à fraude à licitação perpetrada pela empresa Linkcon Eireli EPP (CPNJ 05.323.742/0001-71) ; e
65.3.	enviar cópia da deliberação que vier a ser proferida e demais elementos considerados relevantes, à Secretaria da Receita Federal do Brasil para que adote as medidas consideradas cabíveis, face aos indícios de cometimento de fraudes tributária e contábil, além de sonegação fiscal, pela empresa Linkcon Eireli EPP (CPNJ 05.323.742/0001-71) .
2.3.	Na eventualidade de aplicação de penalidade - dosimetria - precedentes
Manifestação da empresa Linkcon
66.	Acerca da eventual aplicação de penalidade, em síntese, a empresa Linkcon alegou que:
66.1.	há de se atentar para a dosimetria da pena aplicando-se, no máximo advertência, devido aos atenuantes: i) a empresa é primária; ii) espontaneamente corrigiu o equívoco cometido; iii) não obteve qualquer vantagem financeira na licitação; iv) a Administração não teve prejuízo devido à revogação do pregão, tampouco a sua conduta acarretou em prejuízo à Funasa; v) o TCU determinou a suspensão do pregão; vi) a suspensão e a revogação decorreram de problemas detectados no edital e no termo de referência, e não da conduta da empresa; e vii) com o desenquadramento da empresa como EPP e com a publicidade dada com o registro na Jucepe, o fato consignado na representação não terá mais como ser praticado, afastando qualquer perigo da Administração; (peça 54, p. 9-10) ;
66.2.	se for aplicada pena de inidoneidade, que sirva de baliza o voto do próprio Relator no âmbito do TC Processo 028.597/2017-6, bem como outros julgados desta Corte (peça 54, p. 13) ;
66.3.	a presente representação deve ser arquivada em virtude da revogação do certame e da ausência de qualquer vantagem da empresa, entretanto, qualquer penalidade aplicada deverá ser inferior ao prazo de três meses de suspensão, seguindo os precedentes do TCU, sendo mais justa a penalidade de advertência (peça 54, p. 13) ; e
66.4.	a penalidade de inidoneidade poderá causar danos à empresa, mostrando-se desproporcional ao caso, posto que a sua declaração por tempo prolongado pode comprometer significativamente o desenvolvimento da atividade econômica da empresa (peça 54, p. 13) .
Análise
67.	Em relação ao pedido de arquivamento desta representação em virtude da revogação do PE 6/2018 por ato da Funasa, conforme análise anterior, uma vez que o ato de revogação ainda não foi formalizado e haja vista que já houve consumação do contraditório, entende-se que não há perda do seu objeto, devendo o presente feito ter o devido prosseguimento (parágrafos 37-41) .
68.	Acerca do pleito de aplicação de pena de advertência, tal pedido mostra-se prejudicado tanto pela inexistência de sua previsão na Lei Orgânica e no Regimento Interno do TCU (RITCU) , quanto pelo uso indevido do direito de preferência caracterizar fraude à licitação, ensejando a aplicação da penalidade definida no art. 46 da Lei 8.443/1992 c/c o art. 271 do RITCU.
69.	No que tange aos atenuantes, não se tem notícia de que a empresa Linkcon seja reincidente em utilizar indevidamente o direito de preferência de EPP para vencer licitações.
70.	Entretanto, ainda que a Administração não tenha tido prejuízo em razão de posterior desclassificação da empresa Linkcon do PE 6/2018, segundo levantamento da Sefti, pelo menos desde 2011 ela não poderia estar enquadrada como EPP e somente foi levada a regularizar sua condição após a realização do certame representado, quando a Funasa foi alertada, por uma concorrente, acerca do seu faturamento superior ao permitido pela LC 123/2006.
71.	Durante esse período, a empresa Linkcon usufruiu de benefícios tributários de forma irregular, não se podendo falar na ausência de má-fé em face do indício de fraude contábil na sua DRE relativa ao exercício de 2017, a qual não contabilizou todas as receitas advindas do Poder Público, que alcançou, ao menos, R$ 23.502.578,00 (parágrafo 46) .
72.	Importa ainda frisar que a empresa Linkcon, ao prestar declaração com conteúdo falso para participar como EPP do PE 6/2018, ao oferecer o lance vencedor quando indagada pela Pregoeira acerca do uso do direito de preferência e ao encaminhar à Pregoeira DRE de 2017 com receita operacional bruta inferior ao seu real faturamento (parágrafos 55.1, 55.2 e 46, respectivamente) , agiu de forma consciente e dolosa para perpetrar a fraude contra a licitação.
73.	Também se deve registrar que a empresa Linkcon, em recente decisão do TCU em sessão realizada no dia 19/9/2018, por meio do Acórdão 2207/2018-TCU-Plenário, de relatoria do Ministro-Substituto Augusto Sherman, teve sua personalidade jurídica desconsiderada, a fim de ser responsabilizada, solidariamente com seus sócios, por superfaturamento no valor total de R$ 7.768.121,66 na execução do Contrato 38/2017, celebrado com a própria Funasa.
74.	Além do TC Processo 015.932/2018-4, que originou o Acórdão 2.207/2018, atualmente, nesta Corte de Contas, existem cinco processos em análise pelos respectivos relatores que envolvem irregularidades em contratações realizadas com a empresa Linkcon, conforme quadro a seguir:
	Órgão
	Proposta
	TC

	Conselho Federal de Engenharia e Agronomia (Confea) 
	Conversão em TCE
	Processo 016.053/2018-4

	Companhia Docas do Estado de São Paulo (Codesp) 
	Conversão em TCE
	Processo 015.997/2018-9

	Fundação Nacional de Saúde (Funasa) 
	Conversão em TCE
	Processo 015.932/2018-4

	Departamento Nacional de Infraestrutura de Transportes (DNIT) 
	Audiência dos responsáveis
	Processo 015.930/2018-1

	Departamento Nacional de Infraestrutura de Transportes (DNIT) 
	Conversão em TCE
	Processo 016.111/2018-4

Quadro 1 - Processos relativos a contratações da empresa Linkcon atualmente em análise no TCU e respectivas propostas
75.	Portanto, diante da fraude cometida à licitação, cuja gravidade implica até mesmo detenção de dois a quatro anos, além de multa, segundo o art. 90 da Lei 8.666/1993, diante dos indícios de fraude contábil cometida na DRE de 2017 e face aos indícios de possível fraude tributária e sonegação fiscal cometidas, pelo menos, desde 2012, além das irregularidades cometidas pela empresa Linkcon em outras contrações, inclusive com a própria Funasa, que estão em análise neste Tribunal, entende-se que os atenuantes elencados pela licitante não devem servir para abrandar sua possível penalização por este Tribunal.
76.	Convém destacar que o citado voto condutor do Ministro Augusto Nardes no âmbito do TC Processo 028.597/2017-6, que resultou no Acórdão 1677/2018-TCU-Plenário, e os outros mencionados, utilizados para pleitear o abrandamento na aplicação da pena de inidoneidade, fundamentam-se, basicamente, na primariedade da licitante e pela não obtenção da vantagem, ou seja, não conseguir ganhar a licitação.
77.	No presente caso, a empresa Linkcon ganhou a licitação e somente em 5/7/2018, após o alerta dado à Funasa em 4/7/2018 pela empresa Basis, autora desta representação, a Fundação promoveu as diligências cabíveis para apurar o fato do uso indevido do direito de preferência (peça 64, p. 1; peça 62, p. 2 e peça 11) . Colocado de outra forma, possivelmente, o objeto só não foi adjudicado à empresa Linkcon por ação de outra licitante que apontou os indícios de fraude.
78.	Nesse sentido, quanto à dosimetria da pena a ser aplicada à reclamante, deve ser dito que o caminho para combater práticas fraudulentas perpetradas por licitantes que buscam conseguir vantagens indevidas da Administração Pública pelo uso de meios ardilosos passa necessariamente pelo combate à impunidade, com a aplicação de pena severamente proporcional à gravidade cometida.
79.	No caso do PE 6/2018, a empresa Linkcon teve a intenção, de forma dolosa, de obter vantagem por meio do direito de preferência concedido pela Lei Complementar 123/2006, mesmo não reunindo os necessários requisitos para sua fruição, caracterizando fraude à licitação, que é duramente penalizada na esfera penal, conforme as sanções previstas na Lei 8.666/1993.
80.	Não fossem os agravantes cometidos pela empresa Linkcon em outras contratações com o Poder Público citadas anteriormente, a fraude dolosa cometida contra o PE 6/2016, por si só, já se mostraria suficiente para sua penalização em sintonia com a gravidade do delito cometido.
Conclusão
81.	O uso indevido de benefício dado pela Lei Complementar 123/2006 pela empresa Linkcon constitui-se em falta grave, a qual, por sua vez, configura fraude à licitação, que tem previsão de pena de detenção e aplicação de multa, conforme o art. 90 da Lei 8.666/1993, em razão de sua gravidade.
82.	Combinando esse fato aos indícios de cometimento de fraude contábil e tributária pela empresa Linkcon, além dos processos do TCU em que atualmente se encontra envolvida em virtude de irregularidades em outras contratações, entende-se que os atenuantes citados pela empresa não devem servir para abrandar a dosimetria da aplicação da pena de inidoneidade.
83.	Ao contrário, a ação consciente para fraudar o PE 6/2016 caracteriza o dolo da empresa Linkcon e os agravantes elencados permitem concluir pela aplicação de severa penalização a ela.
CONCLUSÃO
84.	A exigência contida no Anexo VII do edital do PE 6/2018 relativa ao uso de ferramenta de robotização na realização da prova de conceito pela licitante provisoriamente classificada em primeiro lugar, a qual ainda deveria atender a pelo menos 80% dos 132 requisitos constantes do item 2 do mesmo anexo, atenta contra o princípio constitucional da isonomia, o art. 3º, caput e § 1º, inciso I, da Lei 8.666/1993, c/c o art. 37, inciso XXI, da Constituição Federal, à jurisprudência desta Corte e à Súmula - TCU 272.
85.	Apesar disso, uma vez que a irregularidade identificada não causou prejuízo à Funasa em decorrência da suspensão e iminente revogação do PE 6/2018, para a finalidade do controle, entende-se ser o bastante tornar sem efeito a medida cautelar anteriormente deferida, determinar a anulação do certame e expedir ciência à Fundação acerca da irregularidade encontrada com vistas à adoção de providências internas que previnam a ocorrência de outras falhas semelhantes (parágrafos 28-29) .
86.	Em relação ao uso do direito de preferência previsto na Lei Complementar 123/2006 pela empresa Linkcon quando essa não reunia condições de exercê-lo, constatou-se que tal atitude configura fraude à licitação, tendo sido utilizado de forma consciente pela licitante, com má-fé e dolo (parágrafos 55-57 e 59) .
87.	Adicionam-se à fraude à licitação cometida pela empresa Linkcon a constatação de indícios de cometimento de fraude contábil e de fraude tributária, além de sonegação fiscal e de seu envolvimento em outros processos em análise neste Tribunal devido a irregularidades cometidas em outras contratações, inclusive com a própria Funasa (parágrafos 71-74) .
88.	Por essas razões, será proposta a declaração de inidoneidade da empresa Linkcon para participar de licitação na Administração Pública Federal, devendo todas as circunstâncias que a envolvem serem consideradas na dosimetria da pena que porventura seja aplicada, de forma a penalizá-la de acordo com a gravidade do delito cometido no pregão objeto desta representação. 
PROPOSTA DE ENCAMINHAMENTO
89.	Ante todo o exposto, submetem-se os autos à consideração superior com as seguintes propostas:
89.1.	tornar sem efeito a medida cautelar concedida por meio de despacho proferido em 10/9/2018, referendado por meio do Acórdão 2133/2018-TCU-Plenário;
89.2.	com fundamento no artigo 71, inciso IX, da Constituição Federal, c/c artigo 45 da Lei 8.443/1992, assinar prazo de quinze dias, a partir da ciência desta deliberação, para que a Fundação Nacional da Saúde adote as providências necessárias à anulação do Pregão Eletrônico 6/2018, bem como dos eventuais atos dele decorrentes, enviando ao TCU, logo em seguida, evidências sobre o efetivo cumprimento da presente determinação;
89.3.	com fulcro no art. 46 da Lei 8.443/1992, declarar a inidoneidade da empresa Linkcon Eireli EPP, CPNJ 05.323.742/0001-71, para participar de licitação na Administração Pública Federal;
89.4.	dar ciência à Fundação Nacional de Saúde, com fundamento no art. 7º da Resolução-TCU 265/2014 e com vistas à adoção de providências internas que previnam a ocorrência de outras falhas semelhantes, de que a exigência contida no Anexo VII do edital do PE 6/2018 no sentido de que a licitante utilize ferramenta de robotização durante a realização de prova de conceito em processo de contratação de fábrica de software, constitui-se em exigência excessiva, dispensável, impertinente e irrelevante à prestação do objeto pretendido, além de constituir despesa à licitante desnecessária e anterior à própria celebração do contrato, infringindo, assim, o princípio constitucional da isonomia, o art. 3º, caput e § 1º, inciso I, da Lei 8.666/1993, c/c o art. 37, inciso XXI, da Constituição Federal, por analogia, a jurisprudência desta Corte, a exemplo dos Acórdãos 165/2009, 1.227/2009 e 1.229/2008, todos do Plenário, e a Súmula-TCU 272;
89.5.	enviar cópia da deliberação que vier a ser proferida e demais elementos considerados relevantes, à Procuradoria da República do Distrito Federal e Territórios, para que ajuíze ações civis e penais que entender pertinentes, face à fraude à licitação perpetrada pela empresa Linkcon Eireli EPP (CPNJ 05.323.742/0001-71) ;
89.6.	enviar cópia da deliberação que vier a ser proferida e demais elementos considerados relevantes, à Secretaria da Receita Federal do Brasil para que adote as medidas consideradas cabíveis, face aos indícios de cometimento de fraudes tributária e contábil, além de sonegação fiscal, pela empresa Linkcon Eireli EPP (CPNJ 05.323.742/0001-71) ;
89.7.	dar ciência do acórdão que vier a ser proferido à Fundação Nacional de Saúde e às empresas Basis Tecnologia da Informação S.A. (CNPJ 11.777.162/0001-57) e Linkcon Eireli EPP (CPNJ 05.323.742/0001-71) ;
89.8.	avisar aos destinatários do acórdão que vier a ser proferido que o relatório e o voto que fundamentam a deliberação encaminhada podem ser acessados por meio do endereço eletrônico www.tcu.gov.br/acordaos e que, caso haja interesse, o Tribunal pode fornecer cópia desses documentos sem quaisquer custos; e
89.9.	arquivar os presentes autos." (grifos no original) .
É o relatório.

8.1. Luis Carlos Marchão e outros, representando Fundação Nacional de Saúde.  
8.2. Albertina de Almeida Noberto (34654/OAB-DF) e outros, representando Basis Tecnologia da Informação S.A.  
8.3. Alexandre Henrique Coelho de Melo (20582/OAB-PE) e outros, representando Linkcon Ltda. - EPP.

Não atuou.

REPRESENTAÇÃO COM PEDIDO DE MEDIDA CAUTELAR. CONCORRÊNCIA PÚBLICA DO PREGÃO ELETRÔNICO (PE) 6/2018 DA FUNDAÇÃO NACIONAL DE SAÚDE (FUNASA). CONTRATAÇÃO DE SERVIÇOS DE DESENVOLVIMENTO E MANUTENÇÃO DE SISTEMAS DE INFORMAÇÃO, NA MODALIDADE DE FÁBRICA DE SOFTWARE (FSW). CONHECIMENTO. ADOÇÃO DE MEDIDA CAUTELAR PARA SUSPENDER O PROCEDIMENTO LICITATÓRIO. OITIVA DA FUNASA. AUDIÊNCIA DA EMPRESA. REFERENDO DO PLENÁRIO. RISCO DE RESTRIÇÃO À COMPETITIVIDADE. CONFIRMAÇÃO DA FRAUDE À LICITAÇÃO. DECLARAÇÃO DE INIDONEIDADE. PREGÃO OBJETO DOS AUTOS REVOGADO. CAUTELAR REVOGADA. REPRESENTAÇÃO PREJUDICADA, SEM PREJUÍZO DA CIÊNCIA SOBRE FALHA OBSERVADA E EXPEDIÇÃO DE DETERMINAÇÃO E DE RECOMENDAÇÃO. ARQUIVAMENTO.

REPRESENTAÇÃO (REPR)

Secretaria de Fiscalização de Tecnologia da Informação (SEFTI).

.	Em exame representação com proposta de medida cautelar, formulada pela empresa Basis Tecnologia da Informação S.A., dando conta de supostas irregularidades na condução do procedimento licitatório afeto a Concorrência Pública Pregão Eletrônico (PE) 6/2018 promovido pela Fundação Nacional de Saúde (Funasa) . O objeto da licitação é a contratação de serviços de desenvolvimento e manutenção de sistemas de informação, na modalidade de Fábrica de Software (FSW) (peça 3, p. 1) .
2.	Referido objeto está disposto em um item e apresenta quantitativo total de 12.273 pontos função (PF) , com valor unitário estimado em R$ 710,10 e valor estimado da contratação de R$ 8.715.057,30.
II
3.	No que concerne ao histórico dos presentes autos, verifico que a Secretaria de Fiscalização de Tecnologia da Informação (Sefti) o fez com precisão e adequada profundidade, nos termos constantes dos itens 3 a 18 de sua instrução, reproduzida no relatório que antecede este voto.
4.	O cerne do presente processo, conforme identificado pela unidade técnica especializada, diz respeito às seguintes impropriedades:
a.		indícios de que o instrumento convocatório do PE 6/2018, ao exigir ferramenta de robotização na prova de conceito (PoC) , estabeleceu exigência impertinente ao objeto, além de excessiva e dispensável à garantia do cumprimento das obrigações, afrontando o art. 3º, § 1º, inciso I, arts. 27 e 30, e art. 44, § 1º, todos da Lei 8.666/1993, c/c inciso XXI, do art. 37, da Constituição Federal de 1988 (CF/1988) , e a Súmula 272 do TCU; 
b.		o subitem 7.2.2 do edital do PE 6/2018, que obriga a contratada a aceitar ajustes de até 30% do total de pontos de função da contagem detalhada final, sem ônus adicional à contratante, pode representar obrigação excessiva à contratada sem a devida contrapartida pecuniária; 
c.		indício de fraude à licitação pela participação da Linkcon como EPP sem os pressupostos necessários para seu enquadramento nessa categoria de empresas devido ao seu faturamento superior ao máximo legalmente aceito.
5.	Quando da análise destes autos, nos termos do despacho de peça 41, acompanhei as conclusões e propostas da unidade técnica especializada e determinei à Funasa, cautelarmente, que suspendesse o Pregão Eletrônico (PE) 6/2018 e, caso algum contrato já tivesse sido firmado, que abstivesse de praticar qualquer ato com vistas à sua execução até a deliberação definitiva desta Corte.
6.	Determinei, ainda, a oitiva da Funasa, nos termos contidos nos subitens 25.1.a 25.5 do referido despacho, e a audiência da empresa Linkcon Eireli para que apresentasse razões de justificativa pelas seguintes irregularidades:
6.1.	ter se declarado enquadrada na condição tributária de EPP, cujo limite de faturamento anual é de R$ 3,6 milhões, quando vem faturando, considerados apenas recursos oriundos de órgãos públicos, quantia superior a esse limite desde o ano de 2011;
6.2.	ter elaborado, registrado na Junta Comercial e apresentado à Funasa uma Demonstração de Resultado do Exercício de 2017 na qual consta que a empresa teria faturado quantia inferior a R$ 3,6 milhões em 2017, quando sabia que recebeu, apenas considerando recursos oriundos de organizações públicas, valor que supera R$ 23,5 milhões em 2017; e
6.3.	ter exercido o direito de preferência, destinado a microempresas e empresas de pequeno porte, para assumir a primeira posição no pregão 6/2018 promovido pela Funasa.
7.	Tais medidas foram referendadas pelo Acórdão 2133/2018-TCU-Plenário (peça 42) .
III
8.	A Sefti, após analisar a resposta da Funasa à oitiva e as razões de justificativas apresentadas pela empresa Linkcon Eireli, concluiu, conforme instrução de peça 68, in verbis:
"84.	A exigência contida no Anexo VII do edital do PE 6/2018 relativa ao uso de ferramenta de robotização na realização da prova de conceito pela licitante provisoriamente classificada em primeiro lugar, a qual ainda deveria atender a pelo menos 80% dos 132 requisitos constantes do item 2 do mesmo anexo, atenta contra o princípio constitucional da isonomia, o art. 3º, caput e § 1º, inciso I, da Lei 8.666/1993, c/c o art. 37, inciso XXI, da Constituição Federal, à jurisprudência desta Corte e à Súmula-TCU 272.
85.	Apesar disso, uma vez que a irregularidade identificada não causou prejuízo à Funasa em decorrência da suspensão e iminente revogação do PE 6/2018, para a finalidade do controle, entende-se ser o bastante tornar sem efeito a medida cautelar anteriormente deferida, determinar a anulação do certame e expedir ciência à Fundação acerca da irregularidade encontrada com vistas à adoção de providências internas que previnam a ocorrência de outras falhas semelhantes (parágrafos 28-29) .
86.	Em relação ao uso do direito de preferência previsto na Lei Complementar 123/2006 pela empresa Linkcon quando essa não reunia condições de exercê-lo, constatou-se que tal atitude configura fraude à licitação, tendo sido utilizado de forma consciente pela licitante, com má-fé e dolo (parágrafos 55-57 e 59) .
87.	Adicionam-se à fraude à licitação cometida pela empresa Linkcon a constatação de indícios de cometimento de fraude contábil e de fraude tributária, além de sonegação fiscal e de seu envolvimento em outros processos em análise neste Tribunal devido a irregularidades cometidas em outras contratações, inclusive com a própria Funasa (parágrafos 71-74) .
88.	Por essas razões, será proposta a declaração de inidoneidade da empresa Linkcon para participar de licitação na Administração Pública Federal, devendo todas as circunstâncias que a envolvem serem consideradas na dosimetria da pena que porventura seja aplicada, de forma a penalizá-la de acordo com a gravidade do delito cometido no pregão objeto desta representação."
9.	Diante dos elementos constantes dos autos, a unidade técnica especializada propõe, em síntese:
9.1.	tornar sem efeito a medida cautelar concedida por meio de despacho referendado por meio do Acórdão 2133/2018-TCU-Plenário;
9.2.	assinar prazo de quinze dias para que a Fundação Nacional da Saúde (Funasa) adote as providências necessárias à anulação do Pregão Eletrônico 6/2018, bem como dos eventuais atos dele decorrentes, enviando ao TCU, logo em seguida, evidências sobre o efetivo cumprimento da presente determinação;
9.3.	declarar a inidoneidade da empresa Linkcon Eireli EPP para participar de licitação na Administração Pública Federal;
9.4.	dar ciência à Funasa sobre as irregularidades apontadas nestes autos;
9.5.	enviar cópia da deliberação que vier a ser proferida e demais elementos considerados relevantes à Procuradoria da República do Distrito Federal e Territórios, para que ajuíze ações civis e penais que entender pertinentes, face à fraude à licitação perpetrada pela empresa Linkcon Eireli EPP, e à Secretaria da Receita Federal do Brasil, para que adote as medidas consideradas cabíveis, face aos indícios de cometimento de fraudes tributária e contábil, além de sonegação fiscal, praticados pela referida empresa.
IV
10.	No mérito, estou de acordo com o posicionamento da unidade técnica especializada, exceto quanto ao comando de assinar prazo para que a Funasa anule o certame em exame, incorporando às minhas razões de decidir a análise e as proposições constante na instrução reproduzida no relatório precedente, naquilo que não colidir com as considerações e fundamentos que passo a expor.
11.	As constatações relatadas pela Sefti são suficientes para alicerçar a adoção das medidas propostas.
12.	Conforme demonstrado na instrução do feito, a própria manifestação da Funasa foi clara no sentido de que o PE 6/2018 não é o instrumento adequado para a aquisição da ferramenta de robotização. Assim, exigir tal ferramenta durante a realização de prova de conceito em processo de contratação de fábrica de software constitui em exigência excessiva, dispensável, impertinente e irrelevante à prestação do objeto pretendido, além de constituir despesa à licitante desnecessária e anterior à própria celebração do contrato. Registro que a Sefti propõe a dar ciência dessa irregularidade à Funasa.
13.	Quanto a esse aspecto, pondero que o PE 6/2018 foi concebido no ano de 2018, quando já estavam em vigor a Instrução Normativa Conjunta MP/CGU 1/2016, bem como o Decreto 9.203/2017, que dispõe sobre a política de governança da administração pública federal direta, autárquica e fundacional. Nesse sentido, uma vez verificada falhas relacionadas ao planejamento do procedimento licitatório, entendo que, além de dar ciência à Funasa sobre a questão, cabe determinar à essa Fundação, nos termos do art. 3º da referida IN Conjunta c/c art. 17 do Decreto 9.203/2017, que comprove, em sua próxima prestação de contas, que estão sendo implementados, mantidos, monitorados e revisados os controles internos da gestão dos processos licitatórios, tendo por base a identificação, a avaliação e o gerenciamento de riscos desses processos, a exemplo dos que foram identificados nestes autos (prejuízo à competitividade do certame em decorrência do descumprimento de legislação e fraude praticada por licitante) . 
14.	No tocante ao comando proposto para anular o Pregão Eletrônico 6/2018, tendo em vista que meu Gabinete constatou que a Funasa já revogou tal certame, conforme resultado de pesquisa realizada em 8/2/2019 no Portal de Compras do Governo Federal Comprasnet (acompanhamento de pregão) , considero desnecessária a proposta que objetiva a anulação do referido pregão.
15.	Quanto ao subitem 7.7.2.2 do termo de referência, sua redação permite que sejam solicitados, sem ônus para a contratante, até 30% além do que foi medido por meio de contagem detalhada, ou seja, a Funasa impõe que a contratada tenha que aceitar acréscimos de até 30% no volume contado de forma detalhada, sem que possa exigir pagamento relativo a esse acréscimo. Tal condição poderia, em tese, aumentar indevidamente os custos para a empresa contratada e também majorar os preços ofertados pelas licitantes (precificação dos riscos envolvidos) .
16.	Importante ressaltar que nos contratos administrativos cuja execução se prolonga no tempo, deve-se ter especial cuidado quanto à manutenção do equilíbrio econômico-financeiro para, assim, evitar o favorecimento indevido de qualquer das partes. Essa regra - princípio do equilíbrio econômico financeiro - é de tal importância que o poder constituinte previu a necessidade de as licitações públicas incluírem cláusulas que estabeleçam obrigações de pagamento, mantidas as condições efetivas da proposta (art. 37, inciso XXI, da Constituição Federal) . No mesmo sentido, ao prever a possibilidade de modificações contratuais, a Lei 8.666/1993 estabeleceu que as cláusulas econômico-financeiras nesses casos deverão ser revistas para que se mantenha o equilíbrio contratual (art. 58, § 2º) .
17.	Embora a Funasa tenha manifestado que esse subitem deve ser suprimido do termo de referência, tendo em vista o risco inerente às modificações de campos já ter sido mitigado por meio do catálogo de itens não mensuráveis em ponto de função, acompanho o entendimento da Sefti, expresso no corpo de sua instrução, da pertinência de recomendar à Funasa que, em futuros processos de contratação, abstenha-se de incluir cláusulas prejudiciais ao equilíbrio financeiro das partes envolvidas, em afronta ao disposto no art. 37, inciso XXI, da Constituição Federal, a exemplo do subitem 7.7.2.2 do termo de referência do Pregão Eletrônico 6/2018.
18.	Em relação à audiência da empresa Linkcon Eireli EPP, concordo integralmente com o encaminhamento proposto pela unidade técnica especializada. A documentação contida nestes autos e as análises procedidas nas instruções anteriores demonstram que a citada empresa se beneficiou indevidamente do enquadramento como Empresa de Pequeno Porte (EPP) , optante pelo regime de tributação do Simples Nacional, por não possuir condição jurídica para tanto. Conforme apurado, a Linkcon recebeu entre 2011 e 2018, apenas de órgãos públicos que foram possíveis identificar, a quantia aproximada de R$ 73,6 milhões, média anual de R$ 9,2 milhões (limite de faturamento máximo para EPP até 2017: R$ 3,6 milhões) .
19.	Registra-se, também, que para participar do PE 6/2018 na condição de EPP, a empresa Linkon apresentou, juntamente com sua proposta inicial, declaração datada de 26/6/2018, informando que, sob as penas da lei, não ultrapassou o limite de faturamento e cumpria os requisitos estabelecidos no art. 3º da Lei Complementar 123/2006, estando apta a usufruir do tratamento favorecido estabelecido nos arts. 42 a 49 da mesma lei (peça 37) .
20.	A prestação de declaração falsa em uma licitação, com o fim de obter benefícios indevidos, fere o princípio constitucional da isonomia e o bem jurídico protegido pelos arts. 170, inciso IX, e 179 da Constituição Federal e pela LC 123/2006, que é o desenvolvimento econômico das microempresas e empresas de pequeno porte por meio de tratamento favorecido em relação ao dispensado às demais empresas.
21.	Interessante ressaltar que, em sede de razões de justificativa, a licitante admite a apresentação de declaração irregular diante do faturamento que auferiu no exercício, porém atribui tal fato a falhas internas, erros ou enganos. Não se pode admitir tal argumento, sob pena de subverter a seriedade que deve permear os certames públicos, bem como à fé pública dos documentos e das declarações efetuadas sob as penas da lei. Em outras palavras, há que se zelar pela lisura do instituto que busca beneficiar verdadeiramente as empresas que se enquadrem na condição prevista em lei.
22.	Destaco, ainda, que a empresa que se discute nestes autos (Linkcon) é responsável por uma série de irregularidades, conforme consta das seguintes decisões que converteram os autos em TCE: (i) Acórdão 2207/2018-TCU-Plenário (fiscalização na Funasa, Contrato 38/2017, implantação do SEI, valor da ordem de R$ 8 milhões) ; (ii) Acórdão 2888/2018-TCU-Plenário (fiscalização na Codesp, contratos com as empresas Linkcon e N2O, indícios de prejuízo ao erário superior a R$ 15 milhões) ; e (iii) Acórdão 2973/2018-TCU-Plenário (fiscalização no Confea) .
23.	Assim, a atitude consciente da Linkcon Eireli EPP de fazer uso de informação ou documentação falsa comprova, inequivocamente, fraude à licitação, devendo tal empresa ser declarada inidônea para participar de licitações na administração pública federal pelo prazo de três ano. Mesmo que se tenha detectado nestes autos a prática da fraude tão somente no Pregão Eletrônico 6/2018, da Funasa, deve-se repreender suficientemente a conduta ilegal, de forma a não prejudicar a efetividade e a utilidade da sanção.
24.	O entendimento jurisprudencial desta Corte de Contas, conforme evidencia os enunciados da Jurisprudência Selecionada do TCU apresentados a seguir, reforça o encaminhamento supra:
Constitui fraude à licitação a participação de empresa na condição de microempresa ou empresa de pequeno porte, sem apresentar essa qualificação, em razão de faturamento superior ao limite legal estabelecido, situação que enseja a declaração de inidoneidade da pessoa jurídica envolvida. A perda da condição de microempresa ou empresa de pequeno porte, por ser ato declaratório, é de responsabilidade da sociedade empresarial. Enunciado do Acórdão 970/2011-TCU-Plenário, Relator: AUGUSTO SHERMAN;
A simples participação de licitante como microempresa ou empresa de pequeno porte, amparada por declaração com conteúdo falso, configura fraude à licitação e enseja a aplicação das penalidades da lei. Não é necessário, para a configuração do ilícito, que a autora obtenha a vantagem esperada. Enunciado do Acórdão 1797/2014-TCU-Plenário, Relator: AROLDO CEDRAZ;
Declaração falsa de licitante em que afirma estar efetivamente enquadrada como empresa de pequeno porte, sem ostentar tal condição, para usufruir dos benefícios previstos na Lei Complementar nº 123/2006 (estatuto do simples) constitui fraude à licitação e determina sua declaração de inidoneidade. Enunciado do Acórdão 1104/2014-TCU-Plenário, Relator: RAIMUNDO CARREIRO;
Para a aplicação da sanção de declaração de inidoneidade é suficiente a participação de empresa em processo licitatório reservado a microempresa (ME) e empresa de pequeno (EPP) com a declaração de informação inverídicas a respeito de sua situação jurídica. Enunciado do Acórdão 922/2014-TCU-Plenário, Relator: AROLDO CEDRAZ;
A emissão de declaração falsa de enquadramento na condição de empresa de pequeno porte, para a obtenção de tratamento diferenciado em licitações, constitui fraude à licitação e enseja a declaração de inidoneidade da empresa (art. 46 da Lei 8.443/1992) . Enunciado do Acórdão 568/2017-TCU-Plenário, Relator: AROLDO CEDRAZ;
A participação de licitante como empresa de pequeno porte, sem possuir tal qualificação, em razão de faturamento superior ao limite legal estabelecido, constitui fraude à licitação e enseja a declaração de inidoneidade da empresa fraudadora (art. 46 da Lei 8.443/1992) . Enunciado do Acórdão 1519/2016-TCU-Plenário, Relator: WALTON ALENCAR RODRIGUES;
A participação de empresa em licitação na condição de microempresa (ME) ou empresa de pequeno porte (EPP) sem preencher os requisitos necessários para tal caracterização, tendo prestado declaração de faturamento falso, visando à utilização do benefício concedido à ME e à EPP, caracteriza fraude ao certame e conduz à declaração de inidoneidade da empresa para participar de licitação na Administração Pública Federal. Enunciado do Acórdão 1552/2013-TCU-Plenário, Relator: ANA ARRAES;
A mera participação de licitante como microempresa ou empresa de pequeno porte, amparada por declaração com conteúdo falso, configura fraude à licitação e enseja a aplicação das penalidades da lei, não sendo necessário, para a configuração do ilícito, que a autora da fraude obtenha a vantagem esperada. Enunciado do Acórdão 1702/2017-TCU-Plenário, Relator: WALTON ALENCAR RODRIGUES;
A mera participação de licitante como microempresa ou empresa de pequeno porte, amparada por declaração com conteúdo falso, configura fraude à licitação, tipificada no art. 90 da Lei 8.666/1993, ensejando, por consequência, aplicação da penalidade do art. 46 da Lei 8.443/1992. A ausência de obtenção de vantagem pela empresa, no entanto, pode ser considerada como atenuante no juízo da dosimetria da pena a ser aplicada, em função das circunstâncias do caso concreto. Enunciado do Acórdão 1677/2018-TCU-Plenário, de minha relatoria;
A apresentação de atestado com conteúdo falso configura, por si só, a prática de fraude à licitação e enseja a declaração de inidoneidade da empresa fraudadora para participar de licitação na Administração Pública Federal (art. 46 da Lei 8.443/1992) . Enunciado do Acórdão 1106/2018-TCU-Plenário, Relator: JOSÉ MUCIO MONTEIRO;
A participação em fraude, independentemente do recebimento de qualquer benefício pela empresa, constitui fundamento para a declaração de sua inidoneidade (art. 46 da Lei 8.443/1992) . Enunciado do Acórdão 2374/2015-TCU-Plenário, Relator: ANDRÉ DE CARVALHO.
25.	Por tudo isso, é que pugno por que o TCU conheça da presente representação para, no mérito, considerá-la prejudicada em virtude da perda de objeto, ocorrida com a revogação do Pregão Eletrônico 6/2018 por iniciativa da própria Fundação Nacional de Saúde (Funasa) , sem prejuízo de dar ciência sobre a irregularidade constatada, da expedição de determinação e de recomendação à unidade jurisdicionada, e das demais medidas anunciadas neste voto.
26.	Registro que, estando o processo concluso em meu Gabinete, e pautado para a sessão de 20/02/2019, a empresa Linkcon Eireli apresentou documento "Manifestação no Processo de Representação", acostado à peça 82, com anexos às peças 73-81 e 83-91, abordando questão já tratada anteriormente sobre a aplicação da penalidade de declarar a inidoneidade da empresa.
27.	Ao final de seu documento, a empresa manifestante pleiteia: (i) o arquivamento da representação em razão da revogação do certame, sem aplicação de qualquer penalidade à empresa; e (ii) que, na eventualidade de aplicação de penalidade, tendo em vista a revogação do certame e a ausência de vantagem para a licitante e de prejuízo à Administração, que qualquer penalidade esteja restrita ao máximo à suspensão por prazo inferior aos 3 (três) meses aplicados pelo TCU em casos mais graves, devendo, por ser mais justo, aplicar, no máximo, a pena de advertência. Entretanto, pelas razões expostas na instrução da unidade técnica especializada, reproduzido no relatório precedente, e, também, neste voto, entendo que os argumentos lançados no citado documento não merecem acolhida, pois são insuficientes para afastar as irregularidades que fundamentam a presente deliberação e, consequentemente, alterar o entendimento que ora trago para apreciação deste Plenário.
	Ante o exposto, VOTO no sentido de que seja adotado o acórdão que ora submeto à apreciação deste colegiado.
	TCU, Sala das Sessões Ministro Luciano Brandão Alves de Souza, em 20 de fevereiro de 2019.
Ministro JOÃO AUGUSTO RIBEIRO NARDES
Relator